【裁判字號】    98,上訴,462
【裁判日期】    980602
【裁判案由】    常業詐欺等
【裁判全文】
臺灣高等法院高雄分院刑事判決         98年度上訴字第462號
上  訴  人
即  被  告  戊○○(即馬德明).
上列上訴人因常業詐欺等案件，不服臺灣高雄地方法院95年度訴
字第2952號中華民國97年12月19日第一審判決（起訴案號：臺灣
高雄地方法院檢察署93年度偵字第23085 號、94年度偵字第2205
4 號），提起上訴，本院判決如下：
     主  文
上訴駁回。
     理  由
一、按上訴書狀應敘述具體理由；又第二審法院認為上訴書狀未
    敘述理由或上訴有刑事訴訟法第362 條前段之情形者，應以
    判決駁回之，同法第361 條第2 項、第367 條前段定有明文
    。
二、經查，上訴人即被告戊○○於民國98年1 月9 日收原審法院
    判決（原審卷五71頁）雖於上訴期間屆滿（即98年1 月23日
    ）前提出上訴書狀，復於98年3 月11日提出上訴理由狀，然
    上訴理由狀僅泛指『（一）原審法院以被告戊○○共同犯常
    業詐欺取財罪，處有期徒刑1 年6 月，減為有期徒刑9 月，
    惟查，刑法修正前第340 絛常業詐欺罪，其法定刑為一年以
    上七年以下有期徒刑，得併科五萬元以下罰金，本件被告戊
    ○○於原審坦承犯行，原審量刑未考量信用卡、現金卡持卡
    人刷卡後未依約繳款，及發卡銀行核發信用卡、現金卡過於
    浮濫，均為造成銀行損害之主要原因，對於被告戊○○科處
    有期徒刑1 年6 月，顯屬過重。（二）本件原審係認定被告
    戊○○係設於高雄市苓雅區○○○路69號6 樓之2 之「聯河
    實業有限公司」（下稱聯河公司）實際負責人兼總經理，亦
    係設於同址之「聯信企業社」負責人。聯河公司、聯信企業
    社原為銷售清潔用品之公司，嗣因於民國92、93年間，國內
    各大金融機構為開拓個人消費金融業務，均積極推展信用卡
    、現金卡及小額信用貸款業務，戊○○因公司業績不佳，為
    拓展財源，認為可利用自身熟嫻現金卡、信用卡、信用貸款
    等申辦作業流程，且擔任聯河公司、聯信企業社負責人，有
    能力製作在職證明、勞工保險卡等財力證明資料之機會，協
    助無資力但又有資金需求之民眾，向銀行申辦現金卡、信用
    卡或信用貸款，並從中獲取代辦費牟利，惟被告戊○○果係
    以向申辦現金卡、信用卡或信用貸款之民眾收取代辦費，則
    此代辦費用，係由各該民眾給付被告戊○○，顯非詐欺之財
    物，至為明顯。（三）被告戊○○固坦承係以製作不實之在
    職證明、勞工保險卡等財力證明資料，協助無資力但又有資
    金需求之民眾，向銀行申辦現金卡、信用卡，而該民眾辦理
    通過後，究是否持用刷卡以詐欺銀行，則非被告戊○○所知
    悉，亦即，被告戊○○僅係協助民眾取得現金卡、信用卡之
    使用權，該現金卡、信用卡之所有權，仍為發卡銀行所有，
    此使用權顯非財物或不法利益云云。』
三、本院細究上訴人戊○○上訴理由僅以: （一）原審量刑過重
    。（二）上訴人因可利用自身熟嫻現金卡、信用卡、信用貸
    款等申辦作業流程，協助無資力但又有資金需求之民眾，向
    銀行申辦現金卡、信用卡或信用貸款，並從中獲取代辦費牟
    利，並由各該民眾給付被告戊○○，顯非詐欺之財物。（三
    ）被告戊○○固以製作不實之在職證明、勞工保險卡等財力
    證明資料，協助無資力但又有資金需求之民眾，向銀行申辦
    現金卡、信用卡，而該民眾辦理通過後，該現金卡、信用卡
    之所有權，仍為發卡銀行所有，此使用權顯非財物或不法利
    益云云。」然查，上訴人戊○○已於原審法院於97年11月18
    日審判期日已坦承原審所認定之犯罪事實（原審卷四368 頁
    ），核與下列證人證述相符並有下列證據可佐:
 1、共犯曾清河、王素珠證述（原審卷二第74頁、第167 頁、第
    161 頁、原審卷二第74頁、第75頁）中國信託商業銀行股份
    有限公司（下稱「中國信託銀行」）專員己○○、日盛銀行
    副理丁○○、華僑銀行行員丙○○、台新銀行行員甲○○、
    國泰世華商業銀行股份有限公司（下稱「國泰世華銀行」）
    行員林雅娟、華南銀行光華分行現金卡專區店長盧紫茵於警
    詢及偵查中所為證述相符（93偵字23085 號卷二27頁、64、
    120 頁、173 頁，94年度偵字22054 號卷一第117 頁、118
    頁，93年度偵字23085 號卷二第150 頁、161 頁），並有聯
    河公司營利事業登記證1 紙（警卷一107 頁）及員警於93年
    11月11日持搜索票前往聯河公司、聯信企業社位於高雄市苓
    雅區○○○路69號6 樓之2 之辦公處搜索查扣之大眾銀行現
    金卡（卡號000000000000號）、萬泰銀行現金卡（卡號0000
    00000000000 號）、中國信託銀行信用卡（卡號0000000000
     000000號）、台新銀行現金卡（卡號0000000000000000號
    ）、華僑銀行信用卡（卡號0000000000000000號）、日盛銀
    行現金卡（卡號00000000 000000 號）各1 張（以上見94年
    度聲搜卷第100 頁），及日盛銀行95年2 月27日盛銀消業字
    第950030號函附曾清河、王素珠申辦貸款、現金卡、信用卡
    之申請書、契約書暨交易查詢表各1 件；曾清河向中國信託
    銀行申辦個人信用貸款、現金卡、夜光聯名卡之申請書、借
    據暨約定書及放款帳戶交易明細、信用卡歷史帳單查詢表各
    1 件；台新銀行95年3 月14日台新總法制字第095000 00635
    號函附曾清和、王素珠之預備金信用貸款約定書、易貸金貸
    款約定書、代償卡專用申請書、繳款明細暨交易記錄各1 件
    ；華僑銀行94年12月15日（94）僑銀信卡字第317 號函附曾
    清河之申請書暨交易明細查詢表各1 件；曾清河之大眾銀行
    現金卡申請書影本1 件；華南商業銀行（下稱「華南銀行」
    ）94年12月21日（94）個運字第1405 2號函附王素珠之現金
    卡申請書暨還款交易明細表各1 件；國泰世華銀行94年12月
    19日（94）國世卡控字第1001號函附王素珠之「晶鑽卡」申
    請書、信用卡申請書及現金卡帳戶查詢表各1 件（94年度偵
    字22054 號卷二第6 至23頁、24至34頁、135 至163 頁；93
    年度偵字23085 號卷一第130 至132 頁、93年度偵字23085
    號卷二第29至55頁、154 、156 之1 、180 頁；94年度偵字
    22054 號卷一191 頁、199 至206 頁208 至210 頁、453 頁
    ）及慶豐銀行97年5 月30日函及函附現金卡申請書、申請資
    料影本、往來科目帳務查詢明細；富邦資產管理公司刑事陳
    報狀及狀附富邦現金卡申請書、申請資料影本，及貸還款交
    易履歷明細等件在卷（原審卷四21至25頁）可證。
 2、共犯高正龍證述（原審卷一149 頁），並有卷附寶華銀行魔
    力現金卡申請書1 份、魔力現金卡批覆書1 件、寶華銀行簡
    便融資契約登錄解除單1 件足憑（見警卷第176 頁，94年度
    偵字22054 號卷一第163 頁、164 頁、165 頁、）可按。
 3、證人即共犯林文同證述（原審卷二第73頁、第184 頁、第18
    5 頁），並有卷附林文同之聯信企業社在職證明書1 件足憑
    （94年度偵字22054 號卷三146 頁），另有林文同之大眾銀
    行現金卡申請書及往來清償明細表各1 件；日盛銀行95年2
    月27日盛銀消業字第950030號函附林文同之信用卡申請書1
    件；中華商業銀行（下稱「中華銀行」）95年1 月19日中銀
    消字第95 0039 號函附申請書及小額信用貸款約定書各1 件
    ；林文同之華僑銀行現金卡申請書1 件、復華銀行存摺1 本
    及金融卡1 張在卷可稽（94年度偵字22054 號卷一第462 頁
    、原審卷一第90頁；94年度偵字22054 號卷二第59頁；94年
    度偵字22054 號卷三第61至63頁、144 頁；93年度偵字2308
    5 號卷一406 頁、409 頁）可證。
 4、共犯張金柱證述（原審卷一150 頁、原審卷二35頁、39頁）
    ，並有財政部高雄市國稅局95年2 月10日財高國稅法字第09
    50005126號函附張金柱91至93年度綜合所得稅各類所得資料
    清單3 份在卷可按（96年度偵字22054 號卷三138 頁）及大
    眾銀行現金卡申請書、大眾銀行現金卡業務帳戶基本資料查
    詢表、大眾銀行歷史交易明細表、寶華銀行現金卡申請書、
    寶華銀行客戶信用卡查詢單、金融卡融資及透支往來明細查
    詢單、慶豐銀行消費金融處信用卡部95年9 月5 日（95）消
    卡險字第313 號函附申請書、貸款契約書、現金卡交易明細
    查詢表各1 件足憑（原審卷一83至86頁、100 頁至102 頁，
    93年度偵字23085 號卷二185 頁至187 頁）可證。
 5、共犯夏德龍證述（93年度偵字23085 號卷一第313 頁），並
    有夏德龍之復華銀行帳戶存摺（帳號0000000000000 號）1
    本、復華銀行金融卡1 張、夏德龍領薪表2 紙、聯信企業社
    薪資表及薪資明細表3 份、勞工保險卡1 件、各類所得稅扣
    繳暨免扣繳憑單1 份及中央健康保險局高屏分局93年8 月9
    日健保高承一字第0930026736號函1 件足憑（93年度警聲搜
    卷第13 9頁、第122 頁；警卷一219 頁、274 頁、277 頁、
    280 頁、281 頁、339 頁、426 頁），應認實在。又被告戊
    ○○與共犯夏德龍持登載不實內容之申請書、信用卡及信用
    貸款等情，亦有卷附夏德龍之富邦銀行現金卡申請書暨清償
    明細各1 份、日盛銀行95年2 月27日日盛銀消業字第950030
    號函附夏德龍之申請書、借款約定書暨交易查詢表各1 件、
    夏德龍之華南銀行現金卡申請書暨貸還款交易明細表各1 件
    、夏德龍之第一銀行信用貸款申請書1 件、夏德龍之中華銀
    行現金卡申請書1 件、夏德龍之中國信託銀行信用貸款申請
    書1 件、台新銀行95年3 月14日台新總法制字第0950000063
    5 號函附夏德龍之現金卡、信用卡、信用貸款申請書及交易
    還款明細各1 件；夏德龍之新竹商銀指數時貸申請書1 件；
    高雄第二信用合作社97年6 月3 日函及函附消費性貸款申請
    及調查審核表1 份、「中華聯合電信公司」薪資明細單影本
    3 紙、在職證明影本1 紙、貸款及交易明細查詢單1份 在卷
    可佐（原審卷一80頁；94年度偵字22054 號卷二第37至42頁
    、214 至229 頁；94年度偵字22054 號卷一第220 頁、第22
    2 頁，93年度偵字23085 號卷一318 頁320-1 、320-2 、32
    0-3 頁，原審卷四13至19頁）可證。
 6、共犯蘇毅部分；則有證人臺灣土地銀行催收人員乙○○於
    警詢中證述（93年度偵字第23085 號卷二第292 頁）、證人
    即中國信託商業銀行（下稱「中國信託銀行」）及證人己○
    ○於警詢、偵查中證述屬實（93年度偵字第23085 號卷二第
    27頁、94年度22054 號卷一第117 、118 頁及證人即茂祥公
    司負責人莊明在於警詢中證述屬實（93年度偵字第23085 號
    卷二第216-1 頁）、證人即日盛國際商業銀行（下稱「日盛
    銀行」）消金催理科副理丁○○於警詢中證述屬實（93年度
    偵字第23 085號卷二64、65頁），證人即台新銀行風險管理
    組調查專員甲○○於警詢中證述屬實（93年度偵字第23085
    號卷二126 頁），並有扣案之蘇毅臺灣企銀帳號：000000
    0000 0號帳戶存摺1 本、卡號：00000000000 號金融卡1 張
    、蘇毅印章2 枚、身分證影本1 張、勞工保險卡1 張等在
    卷可佐（93年度警聲搜字第1740號卷86至99頁）、臺灣土地
    銀行現金卡申請書影本、啟用登錄申請書影本、現金卡融資
    契約書影本、偽造之茂祥公司91年12月份薪資單影本、偽造
    之蘇毅任職茂祥公司在職證明影本、客戶歷史交易明細查
    詢資料影本1 份在卷可證（93年度偵字第23085 號卷二216-
    2 至216-4 頁、301 至307 頁）、萬泰商業銀行（下稱「萬
    泰銀行」）高雄分行97年3 月12日000000 00004號函及函附
    「George & Mary 」現金卡申請書、蘇毅身分證影本在卷
    可證（原審卷三236 至238 頁）、大眾銀行97年1 月9 日97
    眾信貸密發字第0153號函及函附大眾Much現金卡申請書、蘇
    毅身分證影本在卷可證（原審卷三193 、194 頁）、中國
    信託銀行現金卡申請書影本、啟用登錄申請書影本、中信銀
    行放款帳戶還款交易明細表（警一卷212 頁、93年度偵字第
    23085 號卷二59至61頁），及中國信託銀行刑事陳報狀各1
    份（原審卷三252 頁）、日盛銀行「ALLPASS 」現金卡申請
    書影本、日盛銀行臺幣存款（授信）帳戶資料暨交易查詢報
    表、客戶歷史交易查詢清單、活期性存款明細各1 份（警一
    卷212 頁，93年度偵字第23085 號卷二94至96頁，94年度偵
    字第22054 號卷二49至55頁），及日盛銀行97年1 月8 日陳
    報狀、狀附客戶基本資料、放款帳務明細查詢、蘇毅身分
    證影本、蘇毅所有萬泰銀行信用卡正、反面影本等件在卷
    可證（原審卷三183 至192 頁）、台新銀行「Yoube 預備金
    」現金卡申請書影本、勞工保險卡影本、存摺內頁影本、「
    Yoube 預備金」之金融卡及密碼單領用證明影本各1 份在卷
    可證（93年度偵字第23085 號卷二135 至141 頁，94年度偵
    字第22054 號卷二230 至234 頁）、花旗銀行97年1 月24日
    97眾台消企字第319 號函及函附華僑銀行現金卡申請書、蘇
    毅身分證影本在卷可證（原審卷三第232 至235 頁）可證
    。
 7、共犯蔡順福供證述（原審卷一第151 頁，原審卷二273 頁、
    第271 頁、第272 頁、第241 頁）及證人即日盛銀行副理丁
    ○○證述（93年度偵字23085 號卷二64頁），並有卷附日盛
    銀行ALL PASS現金卡申請書影本1 份、台新銀行易貸金申請
    書影本1 份（即扣押物品清單編號A111號）、93年8 月23
    日中午12時10分許門號00-00000 00 號市區電話之監聽譯文
    1 件、93年9 月1 日上午11時3 分許、下午4 時48分許門號
    0000000000號行動電話之監聽譯文各1 件，及台新銀行95年
    3 月14日台新總法制字第09500000635 號函1 件、台新銀行
    帳單1 件足憑（警卷一86頁、87頁、31頁、第32頁；94年度
    偵字22054 號卷二241 頁，原審卷一155 頁）可證。
 8、共犯應志雄部分；則有證人即日盛銀行消金催理科副理丁○
    ○證述（93年度偵字第23085 號案卷二64、65頁），復有中
    央健保局高屏分局93年8 月9 日健保高承一字第0930026736
    號函附全民健保查詢資料（93年度偵字第23085 號案卷二第
    4 頁），及扣案之應志雄臺灣企銀帳號：00000000000 號帳
    戶存摺1 本、應志雄印章1 枚、身分證影本1 張、勞工保險
    卡1 張、93年9 月份下半月員工薪資轉帳名單等在卷可佐（
    見93年度警聲搜字第1740號卷86至99頁）、大眾銀行現金卡
    1 張，及大眾銀行「Much現金卡申請書」影本1 份（見原審
    卷一第95頁）、台新銀行95年3 月14日函附之「Youb e預備
    金」申請書影本、臺灣企銀000000 0000 號帳戶存摺封面及
    內頁影本、勞工保險卡影本、現金卡交易紀錄查詢表、放款
    交易明細查詢表、台新銀行97年7 月23日台新法總字第09
    700002067 號函等各1 份在卷可稽（94年度偵字第22054 號
    案卷二第122 、245 至264 頁，原審法院97年度簡字第899
    號案卷第15頁）、日盛銀行信用貸款申請書影本1 份（警一
    卷186 頁）可證。
 9、共犯陳英證述（原審卷四50至52頁），並有扣案之陳英臺灣
    企銀帳號：00000000000 號帳戶存摺1 本、提款卡1 張、陳
    英印章1 枚、身分證影本1 張、勞工保險卡1 張、勞工保險
    退保申請表等在卷可佐（93年度警聲搜字第1740號卷第86至
    99頁）可證。
10、共犯許春櫻證述（93年度偵字23085 號卷一第368 頁、原審
    卷二第271 頁），並有扣案之勞工保險卡1 張（即扣押物品
    清單編號A227號）、92年12月9 日勞工保險加保申報表1 份
    （即扣押物品清單編號A216號）、93年2 月13日勞工保險退
    保申報表1 份（即扣押物品清單編號A207號）、台新銀行存
    摺影本1 件及中央健康保險局高屏分局93年8 月9 日健保高
    承一字第0930026736號函1 件在卷足憑（警卷一330 頁、32
    0 頁、311 頁，93年度偵字23085 號卷一第372 頁、卷二第
    426 頁）可證。
11、共犯張秋林、辛○○部分；則有張秋林證述（見94年度偵字
    第22054 號案卷一第504 、505 頁）及共同庚○○證述（見
    93年度偵字第23085 號卷一第93、94頁），並有扣案之張秋
    林私章1 枚（A59） 、身分證影本1 張（A203）、勞工保險
    退保申請表（A214）、勞工保險卡（A226）在卷可佐（見93
    年度警聲搜字第1740號卷84至99頁），而被告戊○○再據以
    向台新銀行申請辦理現金卡一節，則有台新銀行95年3 月14
    日台新總法制字第09500000635 號函及函附之「台新銀行信
    用貸款種類商品」申請書、身分證、臺灣企銀存摺封面及內
    頁交易明細、勞工保險卡影本（94年度偵字第22054 號卷二
    322 至329 頁）可證。
12、共犯吳芳益證述（原審法院95年度易字第1854號案卷第15頁
    、第82頁、第83頁），並有扣案之吳芳益復華銀行帳戶存摺
    1 本（帳號0000000000000 號）、復華銀行金融卡1 張、吳
    芳益之私章2 枚、吳芳益之領薪表1 紙、聯信企業社7 月份
    薪資表1 份、勞工保險卡1 紙及中央健康保險局高屏分局93
    年8 月9 日健保高承一字第0930026736號函、復華銀行96年
    2 月14日復營運字第0960000568號函各1 件足憑（93年度警
    聲搜字第1740號案卷第119 頁、第140 頁、第149 頁，警卷
    第278 頁、280 頁、第338 頁，93年度偵字23085 號卷二第
    426 頁）可證。
四、綜上所述，原審法院既對上訴人戊○○犯修正前刑法第340
    條常業詐欺罪及刑法第210 條偽造私文書、第212 條偽造特
    種文書罪、第215 條使公務員登載不實罪均已於判決理由中
    詳載敘明，況被告本身就其犯罪事實亦已於原審法院審理中
    坦承在卷，上訴指摘意旨僅泛言「量刑過重、未有詐欺及未
    詐得財物或不法利益云云」，惟亦未具體指明對原審判決證
    據能力之認定有何違法之處，自難認此部分上訴理由已屬具
    體。
五、上訴人除上開陳述外，未見有何依據卷內既有訴訟資料或提
    出新事證，指摘或表明第一審判決有何採證認事、用法或量
    刑等足以影響判決本旨之不當或違法，而構成應予撤銷之具
    體事由，已難謂其上訴理由符合「具體」之要件，故其上訴
    即不合法律上之程式。再上訴不合法律上之程式之情形，依
    刑事訴訟法第367 條但書規定：「但其情形可以補正而未經
    原審法院命其補正者，審判長應定期先命補正。」，係指上
    訴書狀未敘述理由，原審未命補提理由書狀之情形。換言之
    ，應認僅於上訴人上訴未敘述理由時，原審法院可命其補正
    ，而未經原審法院命其補正，第二審法院審判長始應定期間
    先命補正，苟上訴人提起上訴時，上訴書狀已載理由者，即
    不適用。茲上訴書狀敘述之上訴理由是否具體，既非原審法
    院可命補正之事項，即毋庸先命補正。從而，上訴人上訴理
    由書狀未敘述具體理由，且於上訴期間屆滿後之20日內（即
    98年2 月12日以前），再未補其他上訴之具體理由，此有本
    院上訴理由狀查詢表在卷可按，依上開規定，顯屬違背法律
    上之程式，應由本院依同法第367 條前段、第372 條不經言
    詞辯論判決如主文。
中    華    民    國    98    年    6     月    2     日
                  刑事第八庭    審判長法  官   洪兆隆
                                      法  官   郭玫利
                                      法  官   李政庭
以上正本證明與原本無異。
如不服本判決應於收受本判決後10日內向本院提出上訴書狀，其
未敘述上訴理由者，並得於提起上訴後10日內向本院補提理由書
狀（均須按他造當事人之人數附繕本）「切勿逕送上級法院」。
中    華    民    國    98    年    6     月    2     日
                                      書記官   吳福連


司法院資訊處製作；財團法人民間司法改革基金會備份。
